行  政  法  院  判  決                            八十八年度判字第二二五號
    再 審原 告  甲○○
    再 審被 告  臺北市政府警察局
右當事人間因免職事件，再審原告對本院中華民國八十七年六月五日八十七年度判字
第一一○○號判決提起再審之訴。本院判決如左︰
    主  文
再審之訴駁回。
    事  實
緣再審原告為台北市政府警察局中正第二分局前組長，因涉周人蔘電玩弊案，於八十
五年五月二十五日經法務部調查局台北市調查處人員約談偵訊後，移送台灣台北地方
法院檢察署偵辦，經檢察官於同日諭令收押禁見。再審被告嗣依公務人員考績法施行
細則第十四條第一項第二款第七目規定，予以一次記二大過先行停職，並辦理專案考
績免職，經銓部同年九月十八日八五台審三字第一三六二○四七號函審定，再審被
告乃以同年九月三十日北市警人字第七六七六六號考績通知書予以免職處分。再審
原告不服，向應為復審決定之機關台北市政府提起復審，案經該府八十六年二月十一
日府人三字第八五○七九七七九號書函函復，以該府尚未設復審審議委員會，無法
辦理為由，請再審原告逕行提起再復審，再審原告旋提起再復審，遭再復審決定駁回
，遂提起行政訴訟，經本院八十六年度判字第二八三○號判決（以下稱為前判決）駁
回其訴。再審原告主張前判決有行政訴訟法第二十八條第一款情形，提起再審之訴，
經本院八十七年度判字第一一○○號判決（下稱原判決）駁回。茲認原判決有行政訴
訟法第二十八條第一款、第十款再審事由，提起再審之訴。茲摘兩造訴辯意旨於次
：
再審原告起訴意旨略謂︰一、再審原告於民國（下同）八十七年六月十七日收悉原判
決，發現原判決適用法規顯有錯誤及未經斟酌之重要證物，爰依行政訴訟法第二十八
條第一款、第十款之規定，於法定期間內提起再審之訴。二、原判決駁回再審原告提
起之再審訴訟，略以：前判決駁回再審原告之訴，尚無不合，亦無違反公平原則、中
央法規標準法第十六條之規定特別法優於普通法之原則、公務員服務法第二條、憲法
第七條、第十五條、第十七條之規定。前判決所適用之法規與該案應適用之現行法規
並無違背，與解釋判例亦無牴觸，並無所謂適用法規顯有錯誤之情形；再審原告主張
前判決適用法規顯有錯誤，核屬法律上見解之歧異，不得據為再審之理由．．．云云
。惟查：(一)法律上見解之歧異，係指同一法律，其文義（文理解釋）、論理見解各有
見解，而非指同一事件究應適用何種法律，有所歧異。蓋同一事件究應適用何種法律
，我國中央法規標準法第四章已有詳盡之規範，自應予遵循。系爭事件乃再審原告因
涉周人蔘弊案，遭電玩業者誣攀，為檢察官收押禁見，翌日即為再審被告依報章媒體
之報導，未盡調查之能事，逕依公務人員考績法施行細則第十四條第一項第二款第七
目「破壞紀律，情節重大，嚴重影響警譽」予一次記二大過處分。再復審、前判決、
原判決亦認該案適用之法令並無違背，而再審原告則以中央法規標準法第十六條前段
規定：「法規對於其他法規所規定之同一事項，而為特別之規定者，應優先適用之。
」此乃「特別法優於普通法」之適用原則。公務人員考績法及其施行細則，對於公務
人員之考績固有明文規定，惟警察人員管理條例（下稱該條例）對於具備警察人員身
份之公務人員之考績另為特別規定，此由該條例第三十二條「警察人員之考績除依本
條例規定者外，適用公務人員考績法之規定」，自可明其適用之先後。然原判決仍固
執再審原告之案件，警察人員亦為公務人員，適用公務人員考績法施行細則第十四條
第一項第二款第七目並無違誤，而罔顧修正前警察人員管理條例（下稱修正前條例）
第二十九條第二款「犯貪污、職罪嫌，經提起公訴者，停職」及第五款「刑事訴訟
程序實施中被羈押者，應即停職」等之特別規定。若再審被告、再復審、前判決、原
判決所適用之法規無誤，試問修正前條例第二十九條第二、五款之規定，如何適用﹖
又公務人員考績法施行細則第十四條第一項第二款第七目「破壞紀律，情節重大」之
規範標準如何﹖如以原判決書第七頁第五行「依公務人員考績法施行細則．．．予以
一次記二大過專案考績免職之處分，並非以其違法行為經判處罪刑確定為必要。此與
修正前警察人員管理條例第三十一條規定，由主管機關逕予免職者處理方式有異，主
管機關自得視個案情形擇適當方式適用，並無普通法與特別法之關係．．．」此非僅
違背中央法規標準法第十六條前段、修正前條例第三十二條、第二十九條、第三十一
條之規定外，行政權之擴張令人驚訝，實有違依法行政、行政合法化原則（請參閱人
力發展第三十一期王冠惠著之「行政程序法之一般法律原則」）。(二)周人蔘弊案，再
審被告對於涉案者之處理方式為，凡遭收押者，依公務人員考績法施行細則前開規定
予一次記二大過；凡交保者，俟起訴後依修正前條例第二十九條第二款予停職，此非
僅適用法規顯有錯誤（如(一)所陳），亦有違平等原則（請參閱前引論著），甚而違背
憲法第七條平等權之規定。(三)再審被告對於再審原告之處分（再復審之決定、前判決
、原判決亦同）其違背(一)所陳之法律外，亦因此剝奪再審原告之工作權、服公職之權
，亦即亦違背憲法第十五條、第十八條之規定。(四)再審原告認以台北市政府（復審機
關）以尚未設置「復審審議委員會」為由，要求再審原告向再復審機關提起再復審，
致使再審原告喪失一個審級之利益。前判決、原判決咸認「受理原告申請復審之台北
市政府因尚未設復審審議委員會，無法即時辦理復審，乃通知原告為免影響其權益，
請依訴願法所定逾期未為訴願決定得逕行提起再訴願之法意，逕行申請復審，原告亦
未久待復審決定，逕行申請再復審，經再復審為實質上審議決定，核其程序尚無不合
。惟查：1.訴願法第二十一條之規定意旨，乃指設有訴願審議委員會之機關（訴願法
第二十六條）受理人民訴願時，逾第二十條期限不為決定者，訴願人得逕向有管轄機
關提起再訴願。然台北市政府所指係該府尚未設置「復審審議委員會」而要求再審原
告逕提再復審，兩者大異其趣，反觀公務人員保障法於八十五年十月十六日公佈，再
審原告於八十五年十一月一日申請復審，復審機關竟於八十六年二月十一日仍未設置
「復審審議委員會」而要求再審原告逕提再復審，豈非剝奪再審原告一個審級之利益
，有違公務人員保障法、訴願法、憲法第十六條人民有訴訟權之規定﹖2.原判決以前
判決之「原告亦未久待復審決定，逕行申請再復審．．．」，其意為原告（再審原告
）當初不應理會台北市政府之要求，而應久待復審之決定，不應逕行申請再復審，如
今再審原告逕行申請再復審，經再復審為實質上審議決定，核其程序並無不合，再審
原告咎由自取﹖此舉豈非行政機關罔顧人民值得保護之信賴，使人民遭受不可預計之
負擔或過失﹖實有違行政程序法之信賴保護原則。因此，原判決不無違反公務人員保
障法第二十二條、訴願法第二十六條之規定。三、當事人以原判決對其有利證物未經
斟酌為理由提起再審之訴，如再審裁判並未就其主張之事由加以論斷，而以其他理由
駁回再審之訴，則上述再審事由依然存在，當事人仍得請求再審，鈞院六十一年裁字
第二一二號著有明文。再審原告於前提再審之訴時，另提補充理由及聲請調查證據狀
（八十七年三月十二日具狀）中，所提「參、聲請調查二項證據，以證前判決適用法
規顯有錯誤，惟原判決未予調查並就該事由加以論斷，而僅以「因本件事證明確，核
無必要，併此明」，援比照上開判例，再審原告當就該未斟酌之重要證物，聲請鈞
院再審：(一)1.待證事實：調閱本案所有涉案員警遭「停職」或「一次記二大過免職」
處分適用之法令，是否同一事件（指涉嫌貪污）均適用同一法令﹖何者適用之法令顯
有錯誤﹖何者適用之法令無錯誤﹖有無符合平等原則﹖（另請參閱中時晚報8.14.第
３版）2.證據方法：函請再審被告提供下列員警受處分之資料：(1)陳衍敏(2)練錫銘(3)
沈國棟(4)林政男(5)劉政祺(6)葉建宏(7)楊秋癸(8)黃水田(9)鄭同國(10)李同賢魏長江張
振芳高燦鴻李文濱詹兵賢侯江全毛家華（）張景松（）林俊奕（）
陳文財（）王天誠（）林文瑞（）陳文進（）鄭德隆（）李炎輝（）黃
建威（）黃重然。3.說明：再審被告對於本案涉案員警之行政處分，自始即以「收
押即免職」、「交保即俟起訴後停職」之原則，分別適用不同之法令處理，遭收押者
係破壞紀律、情節重大，嚴重影響警譽；然交保者即非破壞紀律、情節重大、嚴重影
響警譽﹖行政機關對於同一事件適用之法令豈可相異﹖應依法行事，不得違依法行政
、行政合法化原則。(二)待證事實：調閱本案涉案員警張振芳於台北市政府復審審議委
員會審議資料，其審議結果是否認定張員之刑事案件判決尚未確定，不得推定其有罪
，而撤銷再審被告原所作之一次記二大過免職之處分﹖再審原告當初是否因該府違反
公務人員保障法第二十二條、訴願法第二十六條而違反憲法第十六條再審原告訴訟之
權利﹖2.證據方法：函請台北市政府復審審議委員會（台北市市○路一號）。3.說明
：(1)台北市政府復審審議委員會審議張員所依據之法令即警察人員管理條例第三十一
條、第三十二條，而再審被告則否。(2)再審原告向該府提出復審，該府竟以未設置「
復審審議委員會」為由要求再審原告逕提再復審，原判決竟判決其程序並不違誤，實
有違公務人員保障法第二十二條、訴願法第二十六條、憲法第十六條之規定，剝奪再
審原告有訴訟之基本權利。綜前所陳，原判決適用之法規顯有錯誤，且對再審原告發
現之重要證物未予斟酌，為此，狀請判決廢棄原判決、前判決，撤銷原處分及再復審
決定。
再審被告答辯意旨略謂︰查警察人員之停職、免職，警察人員管理條例固另設有規定
，惟亦適用公務人員考績法之規定，復按「公務人員違法、廢弛職務或其他失職行為
，其行政責任重大者，得依公務人員考績法之規定先予壹次記貳大過免職」暨「破壞
紀律，情節重大者，壹次記貳大過」分別為八十三年十一月二十一日台八十三院人政
考字第四二六三五號令修正公布之行政院暨所屬各級行政機關公務人員獎懲案件處理
辦法第五條及公務人員考績法施行細則第十四條第一項第二款第七目後段所明定。復
依行政院人事行政局七十三年十一月六日七三局字第二七六四七號釋示略以：「公
務人員嫌刑案，於移送法辦時，須隨即檢討其行政責任，如行政方面違失情節重大
，符合公務人員考績法及其施行細則或專業人員獎懲標準一次記二大過之規定，則應
辦理專案考績予以免職」規定，再審原告身為警察人員身負執法重責，惟竟利用身分
職權與電玩業者勾結，循私包庛，其行為已影響警譽，有辱官箴，為即時整飭警紀，
再審被告爰召開考績委員會審議，依公務人員考績法施行細則第十四條第一項第二款
第七目後段「破壞紀律，情節重大，嚴重影響警譽」規定核予再審原告一次記二大過
並先行停職，並報奉台北市政府八十五年六月四日八五府人三字第八五○三六七二四
號令核布一次記二大過先行停職，旋辦理專案考績免職。再審原告不服，依法提起復
審、再復審、行政訴訟，分別經台北市政府函復未設復審委員會，無法辦理、公務人
員保障暨培訓委員會及貴院駁回在案，並經再審被告八十六年十二月十三日北市警人
字第八六三○五六○三○○號書函知張員免職自八十六年十一月二十七日確定執行在
案。準此，原處分並無不當等語。
    理  由
按行政訴訟法第二十八條第一款所謂適用法規顯有錯誤者，係指原判決所適用之法規
與該案應適用之現行法規相違背，或與解釋判例有所牴觸者而言。至於法律上見解之
歧異，再審原告對之縱有爭執，要難謂為適用法規錯誤，自不得據為再審之理由。又
同條第十款所謂發見未經斟酌之重要證物者，係指該項證物在前訴訟中即已存在，而
當事人不知其存在或不能使用，現始發見或始能使用者而言，並以如經斟酌可受較有
利益之裁判者為限。本件再審原告原為台北市政府警察局中正第二分局組長，前因涉
周人蔘電玩弊案遭檢察官收押，再審被告嗣予以專案考績一次記二大過免職。再審原
告循序提起行政訴訟，經前判決駁回，旋以前判決有行政訴訟法第二十八條第一款之
再審事由，提起再審之訴。復經原判決駁回，茲認原判決有行政訴訟法第二十八條第
一款、第十款之再審事由，提起再審之訴。經查原判決係以再審原告為警察人員，亦
為公務人員，依公務人員考績法第一條規定：「公務人員之考績，依本法行之。」及
修正前警察人員管理條例第三十一條規定：「警察人員除考績免職者外，有左列各款
情形之一者，主管機關亦應予免職．．．。」第三十二條規定「警察人員之考績除依
本條例規定者外，適用公務人員考績法規定。」可知警察人員亦有公務人員考績法之
適用情形。而依公務人員考績法施行細則第十四條第一項第二款第七目之規定，破壞
紀律，情節重大者，予以一次記二大過專案考績免職之處分，並非以其有違法行為經
判處罪刑確定為必要。此與修正前警察人員管理條例第三十一條規定，由主管機關逕
予免職之處理方式有異，主管機關自得個案情形擇適當方式適用，二者並無普通法
與特別法之關係，前判決維持再審被告依公務人員考績法施行細則第十四條第一項第
二款第七目規定辦理再審原告專案考績，予以一次記二大過免職，並無不合。難認違
反中央法規標準法第十六條、公務員服務法第二條、憲法第七條、第十五條、第十七
條之情形。至再審原告所指同案刑事被告陳衍敏僅受停職處分，同樣案情，不同處分
云云，縱令非虛，亦僅屬再審被告就各該人員所為處分當否之問題，要不能執為本件
原判決有何違誤之論據。又再審原告所舉張振芳案經台北市政府撤銷原處分，乃基於
行政監督對不當之原處分所作決定，核與本院判決須以原處分違法者方可撤銷之情形
不同，尚難執為提起再審之訴之依據。前判決所適用之法規與該案應適用之現行法規
並無違背，與解釋判例亦無牴觸，並無所謂適用法規顯有錯誤之情形；再審原告主張
原判決適用法規顯有錯誤，核屬法律上見解之歧異，不得據為再審之理由。至再審原
告聲請命再審被告提出再審被告所屬員警及周人蔘電玩弊案，何者受停職處分，何
者受一次記二大過免職，以及向台北市政府調閱張振芳案之審議資料，因本件事證明
確，核無必要等情，遂駁回再審原告該次再審之訴。經核其適用之法規，與該案應適
用之現行法規不相違背，亦無牴觸解釋、判例之情形，即無首揭說明所稱之適用法規
顯有錯誤之再審事由。次查修正前警察人員管理條例並無如公務人員考績法及其施行
細則規定之專案考績一次記二大過免職之規定，則依同條例第三十二條規定，自應適
用公務人員考績法規定。原判決已論述就此專案考績適用情形，無特別法及普通法關
係存在，應適用公務人員考績法等情綦詳，核無不合。按同一事件究應適用何種法律
即法律之適用，仍以解釋為前提，再審原告解釋法律見解不同，致認應依特別法優於
普通法原則，適用具特別法之修正前警察人員管理條例規定，自屬法律上歧異之見解
，原判決認非可資為再審理由，委無不合。又再審原告所稱再審被告處理所屬員警懲
處全憑有無收押決定免職或停職，有違平等原則，未予復審決定，有違審級保障等情
已經再審原告於前訴訟程序提出主張，為本院前判決、原判決指駁不採，難再據為再
審理由。又前判決所稱再審原告未從復審決定，逕行申請再復審，無非述其事實，
配合所論台北市政府函復，尚未設復審審議委員會，請逕申請再復審，有擬制不利復
審決定情形，無關信賴保護原則之適用。從而難認原判決有行政訴訟法第二十八條第
一款之再審事由。又查原判決係認前判決無再審原告所指適用法規顯有錯誤之再審事
由，並未進而審認實體上之事實，則再審原告茲所指原判決漏未斟酌之重要證物，均
屬欲證明原處分違法者，原判決本無從進而論究，其理由說明核無調查之必要，洵無
不合。再審原告援引本院六十一年裁字第二一二號裁定，乃本院循法定程序不再援用
之舊判例，非可據以請求再審。況所指應予調查證者為再審被告就所屬員警為免職
、停職，不同處理及台北市政府就員警張振芳復審決定情形，業經原判決說明如斯情
形與本案原處分之違法無關，難資為再審原告有利之佐證。且各該證物是否於前判決
該訴訟程序中存在為再審原告所不知或不能使用者，亦無佐證，難遽認符合「發見未
經斟酌之重要證物」之要件。從而亦難認原判決有行政訴訟法第二十八條第十款之再
審事由。
據上論結，本件再審之訴為無再審理由，爰依行政訴訟法第三十三條、民事訴訟法第
五百零二條第二項，判決如主文。
中    華    民    國     八十八      年      二      月       四        日
                    行 政 法 院 第 三 庭
                                審 判 長 評  事      曾  隆  興
                                         評  事      趙  永  康
                                         評  事      高  啟  燦
                                         評  事      蔡  進  田
                                         評  事      鄭  淑  貞
右  正  本  證  明  與  原  本  無  異
                                         法院書記官  郭  育  玎
中    華    民    國     八十八      年      二      月       五        日
